臺灣臺北地方法院民事判決　　　　　　　99年度訴字第5000號
原　　　告　許欄香
訴訟代理人　蔡錦得律師
被　　　告　李良水
上列當事人間請求遷讓房屋事件，本院於中華民國100年3月15日
言詞辯論終結，判決如下：
    主      文
被告應自門牌號碼為臺北市○○區○○街一０七巷一弄十九號二
樓之房屋遷出並交還原告。
訴訟費用由被告負擔。
本判決於原告以新臺幣壹佰零壹萬貳仟元為被告供擔保後，得假
執行。
    事實及理由
一、原告主張：兩造原為夫妻關係，並共有臺北市○○區○○段
    2小段991建號、門牌號碼為臺北市○○區○○街107巷1弄19
    號2樓之建物（以下簡稱系爭建物），權利範圍各2分之1。
    嗣兩造於民國89年5月12日協議離婚，被告並書立同意書，
    願將被告所有系爭建物之應有部分無條件過戶予原告，並於
    89年8月1日辦理所有權移轉登記，系爭建物屬原告單獨所有
    。詎被告未經原告同意，仍繼續占有使用系爭建物，原告遂
    於99年5月13日發函催告被告於函到10日內自行遷讓，惟未
    獲置理，茲再以起訴狀繕本送達作為催告被告遷讓交還房屋
    之意思表示。被告顯係無權占有，爰依民法第767條所有物
    返還請求權規定，請求被告將系爭建物遷讓並交還原告，並
    聲明：（一）被告應將門牌號碼為臺北市○○區○○街107
    巷1弄19號2樓房屋遷讓交還於原告。（二）願供擔保，請准
    宣告假執行。
二、被告則以：兩造原為夫妻關係，共有系爭建物，權利範圍各
    2分之1，嗣兩造於89年5月12日協議離婚，但被告未書立同
    意書，也未同意將系爭建物之應有部分讓與原告，上開同意
    書係原告偽造，且擅自將系爭建物過戶，被告迄今一直占有
    使用系爭建物等語置辯。並聲明：原告之訴及其假執行之聲
    請均駁回。
三、經本院會同兩造整理不爭執事項如下（見本院卷第82頁背面
    ）：
（一）兩造原為夫妻關係，共有臺北市○○區○○段2小段991建
      號（門牌：臺北市○○區○○街107巷1弄19號2樓，以下
      簡稱系爭建物），權利範圍各2分之1。
（二）兩造於89年5月12日離婚（原證1，卷第7頁）。
（三）被告現仍占有使用系爭建物。
四、得心證之理由：
（一）按當事人主張有利於己之事實者，就其事實有舉證之責任
      ，民事訴訟法第277條前段定有明文。又按「各當事人就
      其所主張有利於己之事實，均應負舉證之責，故一方已有
      適當之證明者，相對人欲否認其主張，即不得不更舉反證
      」、「原告對於自己主張之事實已盡證明之責後，被告對
      其主張，如抗辯其不實並提出反對之主張者，則被告對其
      反對之主張，亦應負證明之責，此為舉證責任分擔之原則
      」，最高法院19年上字第2345號判例、18年上字第2855號
      判例可資參照。本件原告主張被告曾簽立同意書，表示願
      將系爭建物之應有部分讓與原告，而系爭建物過戶時，須
      檢附被告之印鑑證明，原告並未持有被告印鑑等語，並以
      同意書、證人即兩造之子李主恩為據。經查：系爭同意書
      記載：「...本人（指被告）願將坐落於臺北市○○區○
      ○街107巷1弄19號2樓，持分2分之1，建號991，無條件過
      戶於許欄香（指原告）名下」等語（見本院卷第8頁），
      而證人李主恩於本院審理中證稱：伊當時高三，同意書係
      伊以電腦繕打。因兩造離婚後，曾表示系爭建物要過戶給
      伊，但因被告有債務問題，故被告在離婚後要伊打同意書
      ，表示要把系爭建物過戶原告，擔心若房子在伊名下，債
      主會對伊不利。同意書內容是伊與被告討論，也去學校問
      老師，才寫出同意書內容，伊上學前有拿給被告簽名，圖
      章也是被告自己蓋的，被告簽章完後伊就把同意書帶去學
      校，放學後才將同意書交給原告等語明確，並經結證在卷
      （見本院卷第52、53頁）。又被告曾於89年5月12日親自
      前往戶政機關申請印鑑登記及證明，有臺北市文山區戶政
      事務所100年1月24日北市文戶行字第10030090100號函及
      所附之印鑑登記申請書附卷（見本院卷第66、67頁），經
      本院比對同意書上被告之簽名筆跡，與上開印鑑登記申請
      書上被告簽名後，從筆跡外觀字體結構判斷，兩者字跡無
      論筆勢、筆運及外觀特徵均相似，堪認前開同意書上之簽
      名確為被告所親為，故原告主張系爭同意書確為原告所書
      立乙節，堪信為實。再查，系爭建物於89年7月28日檢附
      蓋有被告印鑑之土地登記申請書、印鑑證明，向地政機關
      申辦過戶手續，亦有臺北市古亭地政事務所100年1月24日
      北市古第三字第10030125800號函附卷可憑（見本院卷第
      72至77頁），被告雖辯稱印鑑證明所示之印鑑皆由原告保
      管云云，惟被告迄本院言詞辯論終結前，對此利己事實皆
      未舉證以實其說，是其空言辯稱系爭同意書遭原告偽造，
      且擅自過戶云云，委無足取。
（二）按所有人對於無權占有或侵奪其所有物者，得請求返還之
      。對於妨害其所有權者，得請求除去之，有妨害其所有權
      之虞者，得請求防止之，民法第767條定有明文。被告自
      承其迄今皆占有使用系爭建物等情明確，是原告據此請求
      被告自系爭建物遷出並返還，洵屬有理。
五、從而，原告依民法第767條第1項規定，請求被告將門牌號碼
    為臺北市○○區○○街107巷1弄19號2樓房屋遷讓並交還原
    告，為有理由，應予准許。另原告陳明願供擔保，聲請宣告
    假執行，核與規定相符，爰酌定相當擔保金額，予以准許。
六、本件事證已臻明確，兩造其餘攻擊防禦方法及所提證據經審
    酌於判決之結果不生影響，爰不一一加以論述，附此敘明。
七、據上論結，原告之訴為有理由，依民事訴訟法第78條、第
    390條第2項，判決如主文。
中    華    民    國    100   年    3     月    29    日
                  民事第三庭    法  官  孫正華
以上正本係照原本作成。
如對本判決上訴，須於判決送達後20日內向本院提出上訴狀。如
委任律師提起上訴者，應一併繳納上訴審裁判費。
中    華    民    國   100    年    3     月    29    日
                                書記官  林秀娥